【裁判字號】    89,保險,94
【裁判日期】    901121
【裁判案由】    給付保險金
【裁判全文】
臺灣臺北地方法院民事判決  八十九年度保險字第九四號
    原  告  即    英商商聯產物保險股份有限公司台灣分公司
    承當訴訟人
    法定代理人    乙○○
    法定代理人    甲○○
右當事人間請求給付保險金事件，本院判決如左：
    主    文
被告應給付原告新台幣貳仟零壹拾捌萬元及自民國八十九年二月四日起至清償日止，
按週年利率百分之五計算之利息。
訴訟費用由被告負擔。
本判決於原告以新台幣陸佰柒拾萬元為被告供擔保後，得假執行，但被告如於假執
行程序實施前，以新台幣貳仟零壹拾捌萬元為原告預供擔保，得免為假執行。
    事    實
甲、原告方面：
  壹、聲明：除假執行擔保金額及免為假執行部分外，如主文第一項所示。
  貳、陳述：
    一、訴外人怡和拓展股份有限公司（下稱怡和公司）前就其位於台北市○○○路
        一００號地下一、二樓ＩＫＥＡ傢俱賣場之裝修工程及營運利潤損失危險，
        向原告投保營造綜合險及預期利潤損失險，保險期間均自民國八十七年三月
        二十三日起至同年九月二十二日止。於八十七年五月十日凌晨一時許，由被
        告經營位於怡和公司前述賣場同棟建物三樓之環亞大飯店「廣東廳」餐館，
        因電線短路引發大火，火勢猛烈使救災之消防人員必須以大量水柱噴灑火燄
        ，嗣後火勢雖得撲滅，惟大量之消防用水卻自三樓之起火點漫流而下以至怡
        和公司前揭位於地下一、二樓尚在裝潢中之ＩＫＥＡ傢俱賣場，造成怡和公
        司裝潢中之工程因浸水而受有毀損，必須重行加以施作，不但使怡和公司衍
        生額外之裝修費用，更因裝修工程無法如期完成，致怡和公司原訂開幕日期
        延誤數週之久而受有營業之損失。嗣怡和公司就前述損害，依上開與原告間
        之保險契約，自原告受領保險金共計新台幣（下同）二千零一十八萬元（營
        造綜合險部分二十五萬元，預期利潤損失險部分一千九百九十三萬元）。
    二、環亞大飯店廣東廳餐館八十七年五月十日大火之肇因，係被告於該餐館任職
        之員工（至今仍不得確認其人）未經許可擅自啟用施工用之工作照明燈並於
        使用後疏未拔除插頭及關閉電源總開關所致，依民法第一百八十八條第一項
        之規定，被告及其擅自啟用工作照明燈之員工應對火災所造成怡和公司之損
        害，連帶負擔侵權行為之損害賠償責任。又怡和公司發生損害之地點，係向
        被告所承租使用，依民法及兩造間租賃契約之約定，被告自負有使怡和公司
        為圓滿使用收益租賃標的物之義務，茲因系爭火災之發生，使怡和公司之裝
        潢受損，更進一步遲延其開幕之日期，怡和公司亦得依債務不履行之法律關
        係向被告請求損害賠償。今原告已依保險契約就怡和公司之損害給付保險金
        ，依據保險法第五十三條第一項之規定，原告就給付之賠償金額二千零一十
        八萬元已取得怡和公司對被告請求賠償之權利，詎被告經原告定期催告履行
        其賠償責任仍拒不清償，為此起訴請求被告如數給付，並加計自原告催告其
        履行賠償義務期滿翌日即八十九年二月四日起算之法定遲延利息（被告於八
        十九年一月二十七日收受催告函，期滿日為八十九年二月三日）。
    三、原告就系爭工程營造險之損失部分，理賠二十五萬元，茲說明如下：怡和公
        司之裝潢工程，因系爭火災發生後，承包商統計受損之部分包括天花板、牆
        面、消防系統等，且因場地百分之六十以上面積之積水深達五公分，積水不
        僅損害原有之裝潢，亦影響工程之進行。承包商因工程受損向怡和公司請求
        之追加款原為一百四十八萬五千五百八十八元，經協調後承包商願意吸收大
        部分損失，故怡和公司同意扣除自負額後只要求原告給付保險金二十五萬元
        ，該等款項並經怡和公司受領完畢。怡和公司對於追加給付承包商之款項雖
        未提出單據證明之，但衡諸系爭火災對裝潢工程造成之損害及原證二十二號
        至原證二十四號書證，怡和公司追加給付工程款予各承包商因而受有損害之
        情，應屬無疑。依民法第二百二十二條第二項之規定，鈞院應得依據既有之
        證據資料，認定怡和公司受有營造工程之損害二十五萬元為真實。
    四、原告本於系爭預期利益損失保險單，賠償怡和公司一千九百九十三萬元，茲
        就賠償金額之計算，分述如下：
      (一)原告計算怡和公司之損害數額，係區分下列營業損失及薪資支出損失二部份
        ：
        1.營業損失之計算：怡和公司自八十七年九月一日開幕至十二月三十一日共
          四個月之總營業收入為三億五千八百零五萬六千元，扣除各該費用後之營
          業淨收入為一億二千七百零六萬一千五百一十五元，淨利比例為百分之三
          十五點四九。因假日與非假日之營業收入差距甚大，故原告就前述四個月
          期間，依每日營業額區別假日（即週六、週日）共三十八天，非假日（即
          週一至週五）共八十三天，分別算出每一非假日之平均營業收入為二百一
          十二萬八千九百二十八元；每一假日之平均營業收入為四百七十五萬九千
          一百五十八元。自八十七年七月三十一日至八月二十日遲延之二十一天中
          ，其中假日有六天，非假日有十五天，故中此遲延之二十一天之營業收入
          為六千零四十八萬八千八百六十八元，乘以前述營業淨利比率百分之三十
          五點四九後，則怡和公司於二十一天之營業淨收入為二千一百四十六萬七
          千四百九十九元。
        2.薪資支出部分：依原證三十四號之損益表及原證三十五號之計算表，計算
          怡和公司之薪資佔其營業收入之百分之五點五二六八。參諸前述1.營業損
          失可知，在遲延之二十一天中，怡和公司之營業收入為六千零四十八萬八
          千八百六十八元，乘以其薪資比例百分之五點五二六八後，可知其在此段
          遲延期間支出之薪資為三百三十四萬三千零九十八元。
        3.綜前所述，關於預期利益損失保險契約，原告共應給付怡和公司營業損失
          薪資支出損失共計二千四百八十一萬零五百九十七元，扣除自負額一十五
          萬元後，再經雙方協議之理賠金額為一千九百九十三萬元。
      (二)自民法第二百一十六條法定損害賠償範圍之規定，計算方式則較為客觀，亦
        即原告向被告請求賠償者，可區分為所失利益及所受損害，茲分述如下：
        1.所失利益部分：怡和公司自八十七年九月一日開幕至同年十二月三十一日
          共一百二十一日之總收入為三億五千八百零五萬六千元，而怡和公司從事
          外國家具零售業，依財政部八十七年度營利事業各業所得額及同業利潤標
          準，其營業淨利率為百分之二十三，是怡和公司在二十一天遲延開幕期間
          所損失之利益應為一千四百二十九萬二千零六十九元（000000000÷121×
          21×23%）。
        2.所受損害部分：怡和公司就其環亞店每月支付租金一千三百一十三萬四千
          元，遲延營業二十一日期間仍需繼續支付租金，卻無營業收入足以支應此
          筆開銷，自受有租金之損失九百一十九萬三千八百元（00000000÷30×21
          ）。又依前揭(一)之2.所述，怡和公司在遲延二十一日中受有薪資支出損害
          三百三十四萬三千零九十八元，徒以租金損害及薪資支出損害二者而言，
          怡和公司在遲延營業二十一日期間所受損害即達一千二百五十三萬六千八
          百九十八元。
        3.綜右所陳，怡和公司所失利益及所受損害，合計至少在二千六百八十二萬
          九千五百四十七元，今原告僅賠償怡和公司一千九百九十三萬元並請求被
          告給付此項數額，並未負擔超過其法定賠償範圍之義務。
      (三)系爭火災導致怡和公司裝潢工程延誤之實際天數為三十二天，工程完工日由
        原訂八十七年七月二十九日延至同年八月三十日，而因此裝潢工程之延誤，
        導致怡和公司環亞店開幕日由原訂之八十七年七月三十一日延至八十七年九
        月一日，無論工程之延誤或開幕時間之延誤，均與系爭火災具有因果關係。
        怡和公司原本依系爭保單向原告請求三十一天之預期利潤損失，惟原告當時
        認為裝潢工程延誤之時程中，有十四天為一具消防控制盤機組自日本空運來
        台之時間，雖該機組乃為更替因系爭火災而遭受損壞之機具，惟若將等待運
        送時間之全部損失轉由原告承擔太過沈重，原告與怡和公司幾經協商乃合意
        將遲延開幕之時間，以工程承包商先前預訂之裝潢延遲日數即二十一日為準
        。然前述等待消防機組自日本空運來台所造成之遲誤時間，既與系爭火災有
        因果關係，怡和公司若將此遲誤時間所造成之損失向被告求償，亦為法之所
        許，怡和公司本可向被告求償三十一天之延遲開幕損失，今原告僅代位怡和
        公司請求被告賠償二十一天之損失，被告並未負擔其全部之責任。
    五、對被告抗辯所為陳述：
      (一)有關被告因其員工之過失而依民法第一百八十八條第一項負連帶賠償責任部
        分：
        1.環亞大飯店廣東廳餐館八十七年五月十日大火之肇因，係被告於該餐館任
          職之員工未經許可擅自啟用施工用之工作照明燈並於使用後疏未拔除插頭
          及關閉電源總開關所致乙節，業據台灣台北地方法院（下稱台北地院）八
          十八年度易字第二０三三號及台灣高等法院八十八年度上易字第四八六一
          號刑事判決認定屬實，台灣台北地方法院八十九年度保險字第五十四號民
          事判決亦同此認定。準此，被告員工為使用工作照明燈，將其插頭插入插
          座，本應注意於使用燈具完畢後將插頭拔除，惟被告員工無不能注意之情
          事，竟疏於注意而未拔掉插頭，致工作照明燈電線因故短路引發系爭火災
          ，被告員工自應對系爭火災造成之損害負賠償之責，被告依民法第一百八
          十八條第一項之規定，亦應負連帶賠償之責。
        2.被告所呈台灣台北地方法院八十七年度訴字第二七六九號及八十九年度訴
          字第一四０一號二則民事判決，雖舉台北市政府消防局八十七年十二月十
          日北市消調字第八七二三０七００００號函有關「本局未發現其他具體事
          證得以佐證該案（即系爭火災）係因何故引發電源線短路」等語，推論被
          告員工對工作照明燈電源線短路起火，並無過失。然查，被告員工為使用
          工作照明燈之目的而將其插頭插入插座，業經查證屬實，而該工作燈乃當
          時從事餐廳裝潢工程之人輝工程有限公司（下稱人輝公司）所遺留，因其
          非日常照明設備，故一般人在擅自啟用該工作燈時，即應生較一般日常用
          電更高之危險注意義務。被告員工因自行開啟工作照明燈，即因自己行為
          致生用電危險，而負有將插頭拔除之作為義務，詎其於燈具使用完畢後，
          疏未善盡其將插頭拔掉之作為義務，進而造成電線短路，引發大火，核情
          即屬因不作為而成立之侵權行為。被告所引用之前開二則民事判決均未見
          於此，率爾論斷被告員工無何過失責任，自無理由。且被告於前述台北地
          院八十七年度訴字第二七六九號民事判決後，與該事件原告李英子等三人
          達成賠償金額之和解，倘被告就系爭火災毋須與員工負連帶賠償責任，何
          需與李英子等人和解。
        3.被證三、四號不起訴處分書，係以被告甲○○並未實際負責裝修工作，且
          認火災係承包商人輝公司之過失所致而為認定。惟前者乃依刑事法處罰行
          為人之要件所致，後者則已經台北地方法院及台灣高等法院刑事庭之判決
          推翻，自不足採。
        4.系爭火災乃肇因於使用中（即插頭仍插於插座上之狀態）之工作照明燈電
          源線因故短路，致起火燃燒（見台北市政府消防局火災原因調查報告書）
          。而系爭工作照明燈雖為負責裝潢工程之人輝公司所有，然裝潢工人下班
          後，一定會將照明燈之插頭拔除才離開，經該公司負責人陳國鎮於另案證
          明甚詳。故系爭工作照明燈之所以使用中，致其電源線因故短路而生火災
          ，實因廣東廳員工於裝潢工人下班後，為更換衣物之便，又自行將照明燈
          插頭插上，卻於使用後疏未拔除插頭，並關閉總開關所致。廣東廳副理林
          美黎於警訊時雖稱：「我至該處關閉裝修場所之室內燈與小吃部之部份電
          源：：：東面已裝修完成為白色日光燈，西面尚在趕工當中，包商使用懸
          掛之工作燈光度為暈黃色，視線不是很清楚」，嗣竟於地院調查時，改稱
          ：「被告施工的地方暗暗的，沒有進去，員工換衣服不會到那裡，第五包
          廂才是放衣服的地方」。然經該案被告陳國鎮當庭提出該餐廳第四包廂內
          有衣櫃、衣架及掛滿衣架之餐廳制服及便服之照片二紙，並詢問林美黎後
          ，伊始自承：「隔壁第四包廂內也有相同櫃子及衣架可掛衣服」等語。足
          見該餐廳之員工確曾至被告施工場所之第四包廂內換裝，故該餐廳員工確
          係於陳國鎮離開施工場所之第四包廂後，有再度使用工作照明燈之情形。
          又林美黎雖稱：「當天我確定有到總開關處關電源」云云，然親至火災現
          場勘察之消防局火災調查員楊世傑卻證稱：「經詢問現場人員，他們說有
          關電源，但檢查現場，只關閉部份電源，電源總開關並沒有關，有部份可
          能通電中」、「開關是呈跳脫現象，若有關上，不可能產生跳脫情形，所
          以他定沒關總開關」。足見林美黎固已關閉工作照明燈開關，然必未將插
          頭拔除及關閉電源總開關，因此最後造成工作照明燈電源線短路而起火燃
          燒。
        5.被告雖引台北市消防局八十七年十二月十日北市消調字第八七二三０七０
          ０００號函辯稱電源線發生短路原因頗多，故工作照明燈之電源線究係何
          原因造成短路不得而知云云。然查，該函係謂：「工作照明燈接續電源延
          長線插座使用中，致電源線因故短路，此外火災現場之起火處因受火勢、
          高溫等嚴重燒毀本局未發現其他具體事證得以佐證，該案是因何故引發電
          源線短路。」業已明確指出工作照明燈插座使用中，致電源線因故短路。
          而工作照明燈之插座之所以使用中，乃因廣東廳員工於裝潢工人下班且拔
          除照明燈之插頭後，為換裝方便，又將插頭插上，擅自使用工作照明燈，
          使用後卻疏未拔除插頭所致。又「工作燈插頭沒插在插座上，不會有短路
          發生；總開關沒關，工作燈插頭插著可能有短路發生」等情，業據火災調
          查員楊世傑結證屬實，足見只要工作燈之插頭有拔除，則電源線不可能短
          路，更不可能因此導致火災發生。被告曲解該函而謂：縱其員工有使用工
          作照明燈，亦難據以認定係電線短路之原因，自屬無據。
        6.系爭火災乃肇因於被告廣東廳員工疏未拔除工作照明燈插頭等情，另據台
          北地院八十八年易字二０三三號及台灣高等法院八十八年度上易字第四八
          六一號刑事判決認定屬實。從而，被告自應依民法第一百八十八條規定，
          與其員工對火災所造成怡和公司之損害，連帶負侵權行為損害賠償責任。
      (二)有關怡和公司之營業損失及薪資支出損失是否為損害賠償標的之部分：
        1.依王澤鑑大法官所著之侵權行為法第一冊第一一五頁已明載我國最高法院
          為加強對純粹財產利益的保護，亦有將之權利化，而適用民法第一百八十
          四條第一項前段規定的趨勢，其例為最高法院七十八年度台上字第二００
          號判決。該判決明白承認該事件被上訴人（房屋建商）因購置瑕疵磁磚貼
          用房屋而遭客戶索賠，因此蒙受之純粹財產上損失，得依侵權行為法則向
          磁磚之原始製造商請求賠償。
        2.關於營業損失及薪資支出損失等純粹經濟上損失是否為被告應負損害賠償
          之範圍，僅在原告依侵權行為法律關係請求賠償時，方有意義。而本件原
          告另依債務不履行法律關係請求損害賠償，在契約債務不履行之賠償範圍
          體中包括純粹經濟上之損失，此乃適用民法第二百十六條規定之當然結果
          。
      (三)關於被告抗辯原告未就被告有何債務不履行之情事負舉證責任部分：
        1.本件原告之被保險人怡和公司，係向被告承租台北市○○○路一００號地
          下一、二樓賣場，於彼等之租賃契約書第七條第四項明文約定：「如因可
          歸責於甲方（即被告）之事由而導致乙方（即怡和公司）受有損害者，應
          由甲方負完全賠償之責。」怡和公司既向被告承租店面為營業使用，依民
          法第四百二十三條之規定，被告即有義務在租賃關係存續中，保持租賃標
          的合於約定使用收益之狀態。惟系爭大火導致怡和公司裝潢工程受損，開
          幕期間遲延，無法為租賃物之圓滿使用，不論火災原因是否由於被告所生
          ，或是否造成事實上之侵害或權利之侵害，被告既未盡其為出租人之損害
          發生防止義務，依法即應負擔損害賠償之責任，原告已無再就被告違反租
          賃契約之債務不履行，負舉證責任之問題。
        2.在原告依債務不履行請求損害賠償之情況下，被告需舉證證明系爭火災之
          發生，係不可歸責於被告事由所致，方得主張免責。今被告非但未證明系
          爭火災之發生乃不可歸責於其本身之事由所致，事實上系爭火災乃因被告
          未善盡其監督員工安全使用工作照明燈所致，尤有甚者，在火災發生之際
          ，被告各項消防警報設備均無動作，此自被告公司當時值班警衛林志明於
          消防局消防筆錄中陳述：「我在其中之過程並未接獲受信總機房人員告之
          有異常情況發生，消防栓箱警報設備亦均無動作。」等語自明，且斯時投
          宿被告公司客房之旅客，亦均一致表明係被濃煙嗆醒，始知悉發生火災，
          卻沒有任何人因聽聞消防警報之警示才逃離火場，足見被告火災自動警報
          設備並無正常動作。再者，被告公司值班警衛林志明在凌晨十二時二十五
          分左右即已發現火警，並要求公司主任聯絡報警事宜，惟消防單位卻遲至
          凌晨十二時五十七分始接獲報案電話，是被告公司容有火災前未善盡監督
          員工使用電器之疏失，以及火災後消防警報未能發揮功能及遲延報警之過
          失，其過失並促成火勢漫延，釀成重大之災害，進而造成怡和公司之鉅額
          損失，被告自須就其過失所致之債務不履行負損害賠償責任。
      (四)系爭裝潢工程原訂完工日為八十七年七月二十九日，因火災而延至同年八月
        三十日，計延誤三十二天，此有系爭裝潢工程之管理顧問公司DMSC&Associ-
        ates於八十七年八月一日向怡和公司說明並請求延展完工日之傳真函可稽，
        怡和公司並以90怡發字第０七０一號覆函，證實確有收到此份傳真。足見怡
        和公司環亞店遲至八十七年九月一日才開幕，確與系爭火災有因果關係，被
        告空言否認，殊無可採。
      (五)怡和公司環亞店明知其於八十七年八月三十一日尚未通過消防安全檢測，卻
        仍毅然決定於翌日即八十七年九月一日開幕營業，加以怡和公司實際上遲至
        八十八年四月十二日取得營利事業登記證前不久，始通過消防安全檢測。足
        見是否通過消防安全檢測與怡和公司決定開幕營業之時程，全然無涉。怡和
        公司乃因系爭火災導致裝潢工程之延誤，使該店被迫遲至八十七年九月一日
        始行開幕。
  、證據：提出營造綜合保險單、預期利潤損失險保險單、理賠同意書、台北地院
      八十八年度易字第二０三三號刑事判決、台灣高等法院八十八年度上易字四八
      六一號刑事判決、台北一一八支局第二三六號存證信函暨回執、被告與怡和公
      司房屋租賃契約書、現場照片、支票、怡和公司環亞店損益表、羅便士保險公
      證人用印確認計算表、怡和公司日營業額統計表、沂庭工程事務有限公司信函
      、邦達營造設計（香港）有限公司函、元灃工程股份有限公司函、本院八十八
      年度易字第二０三三號刑事案件八十八年七月二十九日訊問筆錄、剪報、怡和
      公司出具領款收據、台北地檢署八十七年度偵字第一一四七四號林志明、李英
      子筆錄、台北市政府消防局火災出動觀察記錄、管理顧問公司DMSC&Associates
      於八十七年八月一日致怡和公司傳真函、裝潢工程施工進度表、怡和保險經紀
      人公司傳真、怡和公司電子郵件、自由時報剪報、八十七年度營利事業各業所
      得額及同業利潤標準、台北地院八十九年度保險字第五十四號民事判決、怡和
      公司南京分公司基本資料、財政部七十五年九月十五日台財稅字第七四一二二
      號函、七十八年九月十八日台財稅字第七八０二九四八一七號函、怡和公司營
      利事業登記證、台北市政府消防局火災原因調查報告書、台北地院八十八年度
      易字第二０三三號刑事案件陳國鎮、林美黎及楊世傑筆錄、林美黎八十七年五
      月十三日火災調查筆錄為證。
乙、被告方面：
  壹、聲明：
    一、駁回原告之訴及假執行之聲請。
    二、如受不利判決，願供擔保請准免為假執行。
  貳、陳述：
    一、原告應舉證證明怡和公司所受損害之金額、其所受損害與本件火災間之因果
        關係以及原告已給付怡和公司之金額：
      (一)原告主張本件火災係由被告員工之行為所引起，致怡和公司受有損害，則其
        就相關事實應負舉證責任。原告空言主張怡和公司裝潢中之工程因浸水而有
        毀損，因此衍生額外之裝修費用一百四十八萬五千五百八十八元，並造成怡
        和公司開幕日期延誤數週而受有三千七百九十七萬四千元之營業損失，惟對
        於怡和公司是否確受有該等損害？該等損害與本件火災間是否具有相當因果
        關係？原告皆未有任何舉證，被告否認其真正。
      (二)又原告主張怡和公司依其與原告間之營造綜合險及預期利潤損失險等保險契
        約，已自原告受領保險金共計二千零一十八萬元，惟僅提出理賠同意書影本
        二份，此外並無任何其已給付怡和公司保險金之證據，被告亦否認其真正。
      (三)另原告主張本件火災之發生係被告員工之行為所致，則原告亦應就被告之員
        工有何故意過失負舉證責任。
    二、原告所舉台北地院刑事庭八十八年度易字第二０三三號判決及台灣高等法院
        八十八年度上易字四八六一號判決，不足證明被告應就本件火災負責：
      (一)前開刑事判決係以人輝公司負責人陳國鎮為被告，本件被告環亞飯店及負責
        人甲○○並非該等刑事案件之當事人，在該案件審理中並無任何答辯或攻擊
        防禦之機會，自不得以該等刑事判決拘束被告。
      (二)鈞院八十九年度訴字第一四０一號判決明示：「前開刑事判決（即鈞院八十
        八年度易字第二０三三號、台灣高等法院八十八年度上易字四八六一號刑事
        判決），僅指明餐廳員工有使用工作照明燈之情事，並未明確指明系爭火災
        起火原因即係因餐廳員工使用工作照明燈。雖本件火災發生原因經研判以上
        開工作照明燈電源線短路致起火燃燒之可能性較大，但電源線發生短路之原
        因頗多，上開工作照明燈短路究係何原因所致，經消防局研判，並未發現具
        體事證得以佐證電源線短路之原因，有消防局北市消調字第八七二三０七０
        ０００號函影本在卷可參，縱被告之員工有使用工作照明燈，亦難據以認定
        係電線短路之原因，且用電安全，並非使用電器後未立即拔去插頭，即必導
        致電線短路之結果。再者，被告負責人甲○○並非前開刑事案件之當事人，
        在該案件審理中並無任何答辯或攻擊防禦之機會，若遽以該刑事判決之記載
        之內容作為被告不利之認定，尚嫌率斷，原告僅憑被告無答辯或攻擊防禦機
        會之另案刑事判決，不足證明被告應就本件火災負責。
      (三)除前揭判決外，尚有數件台北地院判決及檢察官不起訴處分書認定被告無須
        就本件火災負責：
        1.台北地院八十七年度訴字第二七六九號確定判決明載：「被告（即環亞飯
          店）對於工作照明電源線短路起火，尚難認有過失」、「足見被告環亞飯
          店並無原告主張之上開過失情事」。
        2.台北地方法院檢察署（下稱台北地檢署）檢察官八十七年度偵字第一一四
          七四號不起訴處分書略以：「實難將外包商負責人疏於保養管理照明燈之
          責任，歸責於被告甲○○（即環亞飯店負責人）」。
        3.台北地院檢察署檢察官八十九年度偵字第九三二三號不起訴處分書亦以：
          「實難將發生火災之責任歸責於被告（即環亞飯店負責人甲○○）」。
    三、被告就系爭火災之發生，並無任何故意過失可言，自無須為系爭火災負責：
      (一)原告所舉林美黎及陳國鎮之證言，業經鈞院八十九年度訴字第一四０一號民
        事判決詳為調查衡酌，認為不足證明被告應為系爭火災負責。
      (二)系爭火災發生原因經研判以工作照明燈電源線短線致起火燃燒之可能性較大
        ，但電源線發生短路之原因頗多，前開工作照明燈究係何原因所致，經台北
        市政府消防局研判，並未發現具體事證得以佐證電源線短路之原因，有台北
        市政府消防局北市消調字第八七二三０七００００號函影本可證，且就用電
        安全而言，並非使用電器後未立即拔去插頭，即必導致電線短路之結果，故
        退萬步言，縱被告之員工有使用工作照明燈，亦難據以認定係電線短路之原
        因。
      (三)被告飯店之消防設備於火災發生時均正常動作，且無遲延報警之情形：
        1.台北地院八十七年訴字第二七六九號損害賠償事件曾就系爭火災函詢台北
          市政府消防局：「火災現場各項飯店防火設施（例如自動灑水系統、火警
          偵測器．．．）於火災時是否曾啟動？」，消防局函覆：「火警自動警報
          設備（含火警警報、警示燈、緊急廣播設備）、室內消防栓設備均正常動
          作」，由此足證被告公司之消防設備於火災發生時均正常動作。
        2.次查消防報告所載火災發生時間為０時五十六分，報案時間為０時五十七
          分，顯見被告並無遲延報警時之情形。至林志明所稱有濃煙冒出僅係聽聞
          他人轉述，且其所述時間與消防局報告所載並不相符，原告僅依其陳述即
          主張火災當時被告公司之消防警報系統並未啟動，及被告遲延火災報警時
          機等云云，自不足採。
      (四)原告雖舉陳國鎮、林美黎及楊世傑於其他刑事案件之證詞主張被告公司員工
        有使用工作照明燈且未拔除插頭及總開關，致引發系爭火災云云，惟查：
        1.原告所舉林美黎及陳國鎮之證言，業經台北地院八十九年度訴字第一四０
          一號民事判決詳為調查衡酌，認為不足證明被告應為系爭火災負責。
        2.負責裝潢工程之工人蔡明村於另案證稱：「天花板上的燈已拆除，須要照
          明燈照明」、「而燈要墊東西掛在天花板上」，顯見系爭照明燈為現場唯
          一光源，且須墊東西掛在天花板上才能使用，而陳國鎮又證稱其下班有將
          照明燈收拾好，則被告公司員工如何在無任何光源之情形下找出照明燈並
          墊東西後將之掛上天花板使用？顯見原告所稱被告公司員工於裝潢工人下
          班後曾使用照明燈乙節，並非實在。
    四、原告雖舉出火災當時現場之照片、支票影本、怡和公司之營業資料、工程包
        商之信函及承包商請求之損害金額等證物，惟均不足證明怡和公司所受之損
        害、該等損害與火災之因果關係及原告已給付怡和公司之金額，查：
      (一)前開證物俱皆影本，被告謹否認其真正。
      (二)就原告主張怡和公司受有營業損失部分：原告未能證明怡和公司確有遲延營
        業之情形，僅據原證二十號承包商之信函，率爾推論怡和公司受有遲延二十
        一天營業之損失，被告否認該文書內容之真正，且查原證二十號承包商所出
        具之信函僅係預估工程可能遲延之天數，無從證明怡和公司確有遲延二十一
        天營業之情形。退一步言，縱怡和公司確有遲延營業之情形，其究係因何原
        因所致？與系爭火災間是否有因果關係？亦非無疑。蓋可能造成怡和公司遲
        延營業之原因頗多，其是否確係因系爭火災所致？抑或另有其他無法取得營
        業許可之情形造成遲延營業？皆非明瞭，故原告主張怡和公司因系爭火災而
        受有遲延二十一天營業之損失，自不足採。
      (三)就原告主張怡和公司薪資支出部分：按怡和公司於開始營業前之籌備期間本
        即須支付員工薪資，此觀原告所提出之原證十七號之怡和公司環亞店損益表
        自明，該等薪資並非因系爭火災之發生始須支付，自與系爭火災無任何因果
        關係，不得視為系爭火災所生之損害。
      (四)前揭怡和公司營業損失及薪資支出部分，應屬「純粹經濟上損失」，與權利
        被侵害所造之損害有間，不得依民法第一百八十四條第一項前段規定請求損
        害賠償。
      (五)就原告主張怡和公司受有工程營造損失部分：自原證十一號之照片觀之，根
        本無從判別怡和公司究受有何等損害。原證二十一號至二十四號所列者乃相
        關承包商之損失，並非怡和公司之損失，縱原告所提前揭文書為真，亦不足
        證明怡和公司確受有該等損害。抑有進者，原告自認承包商願吸收大部分損
        失，則怡和公司是否果因系爭火災而受有損失，亦非無疑。
      (六)原告所舉原證十二號至十四號之支票無從證明怡和公司是否業已受領，亦無
        法證明其係基於何等原因而給付？故該等證物無法證明怡和公司已自原告受
        領系爭保險金。
    五、縱認原告追加之訴為合法，原告亦應就被告有何債務不履行之情事、怡和公
        司受有何等損害及其間之因果關係等負舉證責任：
      (一)被告與怡和公司間租賃契約第七條第一項至第三項係規定租賃期間甲方（即
        被告）與乙方（即怡和公司）分別應負之安全維護及修繕義務，原告未舉證
        證明被告究有任何違反該等義務之行為，遽謂被告有債務不履行之情事，即
        依同條第四項之規定請求損害賠償，自無理由。
      (二)原告迄未證明怡和公司受有何等損害，以及該等損害與被告行為間之因果關
        係，詳如前述，於茲不贅。
    六、另原告所稱怡和公司因未通過消防安全檢測而無法取得營業許可乙事無關乎
        公司營業行為之進行，其延遲開幕係因本件火災所致云云，亦與事理不符，
        查：
      (一)按未通過消防檢測取得營業許可而逕使用建築物營業之情形，除可能遭主管
        機關依營業稅法處以罰鍰外，尚可能遭相關主管機關依消防法及建築法規定
        連續科處罰鍰或勒令停止使用等處罰，甚至於事故發生時須負刑事責任，一
        般公司在未通過消防檢測之情形下必不可能干冒上述風險而逕行營業，故怡
        和公司之延遲開幕顯係因未能通過消防檢測所致，原告所稱怡和公司因未通
        過消防安全檢測而無法取得營業許可乙事無關乎公司營業行為之進行云云，
        顯與事理不符，而無足採。
      (二)另原告自稱原消防設備係因系爭火災之損害遲至七月中旬始裝設妥當云云，
        縱其所述為真，七月中旨距怡和公司開幕日尚有半個月以上之時間，且被告
        於怡和公司預定開幕日前之十五日即已向消防局申請檢查，顯見怡和公司未
        能通過消檢測係因該公司自身原因所致，與系爭火災無關。
  、證據：提出台北地院八十九年度訴字第一四０一號民事判決、八十七年度訴字
      第二七六九號民事判決、台北地檢署檢察官八十七年度偵字第一一四七四號不
      起訴處分書、八十九年度偵字第九三二三號不起訴處分書、台北市政府消防局
      北市消調字第八七二三０七００００號函、消防安全檢查紀錄表、消防安全設
      備檢查紀錄表、台灣高等法院八十九年度上字第一一七五號民事案件蔡明村筆
      錄為證。
丙、本院依原告聲請調閱本院八十八年度易字第二０三三號刑事卷宗、八十七年度訴
    字第二七六九號民事卷宗、台灣高等法院八十八年度上易字第四八六一號刑事卷
    宗、台北地檢署八十七年度偵字第一一四七四號偵查卷宗、八十九年度偵字第九
    三二三號偵查卷宗，並依原告聲請向怡和公司查詢有無收受原證二十八號三紙收
    據所示款項，又管理顧問公司DMSC& Associates是否以八十七年八月一日傳真函
    向怡和公司說明八十七年五月十日火災事故導致ＩＫＥＡ環亞店裝潢工程之延誤
    ，及怡和公司ＩＫＥＡ環亞店原訂裝潢工程之完工日期、原訂開幕日期、實際開
    幕日期。
    理    由
甲、程序方面：
  一、按訴訟繫屬中為訴訟標的之法律關係，雖移轉於第三人，於訴訟無影響。第三
      人如經訴訟之他造同意，得代當事人承當訴訟，民事訴訟法第二百五十四條定
      有明文。本件原告原為美商宏泰產物保險股份有限公司台灣分公司，嗣於本院
      繫屬中將在我國境內之保險契約、營業、資產、負債等概括移轉於第三人英商
      商聯產物保險股份有限公司台灣分公司，並經財政部以九十年二月八日台財保
      字第０八九０七一二九九０號函核准在案，並於九十年四月一日正式生效。經
      被告同意由英商商聯產物保險股份有限公司台灣分公司代美商宏泰產物保險股
      份有限公司台灣分公司承當訴訟，核無不合，先予敘明。
  二、次按訴狀送達後，原告不得將原訴變更或追加他訴。但請求之基礎事實同一或
      不甚妨礙被告之防禦及訴訟之終結者，不在此限，民事訴訟法第二百五十五條
      第一項第一款、第七款分別定有明文。本件原告原起訴主張其被保險人怡和公
      司對被告有侵權行為損害賠償請求權，而依保險法第五十三條第一項規定之保
      險人代位權，起訴請求被告負損害賠償責任，嗣追加主張怡和公司對被告有債
      務不履行損害賠償請求權，而本於保險法第五十三條第一項規定訴請被告給付
      損害賠償。經查，原告之請求均係本於八十七年五月十日發生於環亞大飯店之
      火災事故致怡和公司受有損害之事實，其基礎事實既屬同一，依前揭法條規定
      ，原告所為追加應為法之所許。
  三、再依最高法院七十一年台上字第二三八八號判例意旨：「查被上訴人（即原告
      ）本於上訴人（即被告）無權占用系爭房屋之同一事實，依據侵權行為或不當
      得利之法律關係，請求上訴人賠償損害或返還不當得利，此種起訴之型態，學
      者謂之重疊的訴之合併，訴訟標的雖有數項，而僅有單一之聲明，法院應就原
      告所主張之數項標的逐一審判，如其中一項標的之請求為無理由時，仍須就他
      項標的之請求審判，若認其中一項請求為有理由，即可為原告勝訴之判決，就
      他項標的無須更為審判，法院如就數項標的同時判決，則為法所不許。」本件
      原告起訴請求以單一之訴之聲明，主張二以上訴訟標的（代位行使侵權行為損
      害賠請求權及債務不履行損害賠償請求權），請求本院就上開訴訟標的而為判
      決，乃為實務上所謂重疊訴之合併，本院如認其中一項標的之請求為無理由時
      ，自須就他項標的之請求審判，若認其中一項請求為有理由，即可為原告勝訴
      之判決，就他項標的即無須更為審判，併此敘明。
乙、實體方面：
  一、原告起訴主張：怡和公司前就其位於台北市○○○路一００號地下一、二樓Ｉ
      ＫＥＡ傢俱賣場之裝修工程及營運利潤損失危險，向原告投保營造綜合險及預
      期利潤損失險，保險期間均自八十七年三月二十三日起至同年九月二十二日止
      。於八十七年五月十日凌晨一時許，由被告經營位於怡和公司前述賣場同棟建
      物三樓之環亞大飯店「廣東廳」餐館，因電線短路引發大火，救災之消防人員
      以大量水柱滅火，嗣後火勢雖得撲滅，惟消防用水自三樓之起火點漫流而下以
      至怡和公司前揭位於地下一、二樓尚在裝潢中之ＩＫＥＡ傢俱賣場，造成怡和
      公司裝潢中之工程因浸水而受有毀損，必須重行加以施作，不但使怡和公司衍
      生額外之裝修費用，更因裝修工程無法如期完成致怡和公司延誤開幕日期而受
      有營業之損失。嗣怡和公司就前述損害，依上開與原告間之保險契約，自原告
      受領保險金共計二千零一十八萬元（營造綜合險部分二十五萬元，預期利潤損
      失險部分一千九百九十三萬元）。系爭火災係被告於該餐館任職之員工（至今
      仍不得確認其人）未經許可擅自啟用施工用之工作照明燈並於使用後疏未拔除
      插頭及關閉電源總開關所致，依民法第一百八十八條第一項之規定，被告及其
      員工應對怡和公司因火災所受之損害連帶負損害賠償責任。又怡和公司發生損
      害之地點係向被告所承租，依民法及渠等間租賃契約之約定，被告負有使怡和
      公司圓滿使用收益租賃標的物之義務，因系爭火災之發生使怡和公司之裝潢受
      損更遲延開幕日期，怡和公司亦得依債務不履行之法律關係，向被告請求損害
      賠償。原告已依保險契約就怡和公司之損害給付保險金，依據保險法第五十三
      條第一項之規定，原告就給付之保險金已取得怡和公司對被告請求賠償之權利
      ，詎被告經原告定期催告履行其賠償責任仍拒不清償，為此起訴請求被告如數
      給付，並加計自原告催告其履行賠償義務期滿翌日即八十九年二月四日起算之
      法定遲延利息等情。
  二、被告則以：(一)被告就系爭火災之發生並無任何故意過失可言，原告主張系爭火
      災之發生係被告員工之過失行為所致，應負舉證責任。系爭火災之發生經研判
      以工作照明燈電源線短線致起火燃燒之可能性較大，但電源線發生短路之原因
      頗多，無從認定使用電器後未立即拔去插頭即必導致電線短路之結果，縱被告
      之員工有使用工作照明燈，亦難據以認定係電線短路之原因。又被告飯店之消
      防設備於火災發生時均正常動作，且無遲延報警之情形。台北地院八十八年度
      易字第二０三三號刑事判決及台灣高等法院八十八年度上易字四八六一號判決
      ，不足證明被告應就本件火災負責，且依台北地院八十九年度訴字第一四０一
      號民事判決、台北地院八十七年度訴字第二七六九號民事判決、台北地院檢察
      署檢察官八十七年度偵字第一一四七四號不起訴處分書、八十九年度偵字第九
      三二三號不起訴處分書均認系爭火災不可歸責於被告。(二)原告雖舉出火災當時
      現場之照片、支票影本、怡和公司之營業資料、工程包商之信函及承包商請求
      之損害金額等證物，惟均不足證明怡和公司所受之損害、該等損害與火災之因
      果關係及原告已給付怡和公司之金額。(三)原告亦應就被告有何債務不履行之情
      事、怡和公司受有何等損害及其間之因果關係等負舉證責任，惟原告並未舉證
      證明等語，資為抗辯。
  三、原告主張怡和公司前就其向被告所承租位於台北市○○○路一００號地下一、
      二樓ＩＫＥＡ傢俱賣場之裝修工程及營運利潤損失危險，向原告投保營造綜合
      險及預期利潤損失險，於保險期間內之八十七年五月十日凌晨一時許，由被告
      經營位於怡和公司前述賣場同棟建物三樓之環亞大飯店「廣東廳」餐館，因電
      線短路引發大火，救災之消防人員以大量水柱滅火，嗣後火勢雖得撲滅，惟消
      防用水自三樓之起火點漫流而下以至怡和公司前揭位於地下一、二樓尚在裝潢
      中之ＩＫＥＡ傢俱賣場等事實，業據提出營造綜合保險單、預期利潤損失險保
      險單、台北地院八十八年度易字第二０三三號刑事判決、台灣高等法院八十八
      年度上易字四八六一號刑事判決、被告與怡和公司房屋租賃契約書、現場照片
      、台北市政府消防局火災原因調查報告書為證，復為被告所不爭執，堪信為真
      實。
  四、原告另主張系爭火災係因被告員工之過失所致，被告應就怡和公司所受損害負
      連帶賠償責任，固經提出本院八十八年度易字第二０三三號刑事判決、台灣高
      等法院八十八年度上易字四八六一號刑事判決、台北地院八十九年度保險字第
      五十四號民事判決為據，然為被告所否認，辯稱其就系爭火災之發生並無任何
      故意過失可言，原告應就系爭火災之發生係被告員工之過失行為所致乙節負舉
      證責任。則本件兩造爭執之點，首為系爭火災之發生原因及應由何人負過失之
      責？經查：
    (一)系爭火災起火處位於台北市松山區○○○路一００號環亞飯店三樓西南側編號
      第四間包廂東面壁板牆上方天花板附近，該處除發現一燒毀垂落之工作照明燈
      ，此外並無其他電器用品，且經檢視該工作照明燈之電源現有明顯之短路熔痕
      ，該餐廳電源總開關與分座開關部分呈跳脫跡象，證明火災時係呈通電狀態，
      故研判使用中之工作照明燈電源線因故短路，引燃鄰旁之壁板致起火災之可能
      性較大，有本院依原告聲請調閱之台北地檢署八十九年度偵字第九三二三號偵
      查卷宗所附台北市政府消防局火災原因調查報告書一紙可徵（見該卷第三十一
      頁至第三十八頁）。
    (二)證人即台北市政府消防局火災調查科隊員楊世傑於本院八十八年度易字第二０
      三三號刑事案件八十八年九月三日審理時證稱：「總該關沒關，插頭插著可能
      有短路發生，電力若有跳脫現象，總電源開關會處在中間位置，即ＯＦＦ和Ｏ
      Ｎ的中間位置，跳脫表示電源短路，這是電源保護裝置，若總電源關上，不可
      能產生跳脫情形，我從起火處開始看的，只看到這工作照明燈，那地方是包廂
      ，包廂外上半部燒得較嚴重，下半部較微，而上面部分只有工作燈」等語，亦
      有本院依原告聲請調閱之該案卷宗所附該次審判筆錄可按（見該卷宗第一百零
      四及第一百零五頁）。
    (三)上開第四間包廂垂落之照明燈電源線確有短路熔痕，且該餐廳電源總開關與分
      座開關部分呈跳脫跡象，亦有本院依原告聲請調閱之台北地檢署八十七年度偵
      字第一一四七四號偵查卷附第七十四頁及第七十八頁之照片第四十七號至第四
      十九號可參。故該工作照明燈之插頭雖已拔除，然該工作照明燈之電源線既有
      短路熔痕，且經鑑定為起火處，總電源開關復呈跳脫狀態，可見起火當時，總
      電源確係有電力供應中，人輝公司施工所在之第四包廂內之工作照明燈之插頭
      亦必插於插座中，否則斷無在工作照明燈電源接頭處有熔痕短路現象之可能，
      故該工作照明燈之插頭應係事後遭人拔除（見本院八十八年度易字第二０三三
      號刑事卷宗第四十七頁）。
    (四)證人林美黎復證稱隔壁第四包箱內也有相同櫃子及衣架可掛衣服等語（見本院
      八十八年度易字第二０三三號刑事卷宗第四十八頁），並經人輝公司法定代理
      人陳國鎮提出該餐廳第四包廂內有衣櫃、衣架及掛滿衣架之餐廳制服及便服之
      照片二幀可證（同上卷第五十五頁），而證人楊世傑亦證稱該包廂（即起火點
      之第四包廂）有便服及其他衣物，他們說要換衣服等語（同上卷第一百零五頁
      反面），足證被告環亞飯店之員工確曾至被告人輝公司施工場所之第四包廂內
      換裝。
    (五)證人即在上開施工場所擔任臨時工之蔡明村於本院八十八年度易字第二０三三
      號刑事案件八十八年八月十七日調查中證稱：「陳國鎮都在監工，從早上八點
      至下午五點工作完畢，老闆最後離開，電源線我負責拔，拔取收好會跟老闆講
      ，他再去看一下」等語，有該次訊問筆錄可稽（見該案卷宗第六十八頁），可
      知陳國鎮早於被告員工先行離開該場所，甚至已拔除該工作照明燈之插頭，被
      告飯店三樓餐廳自下午五時至九時止均仍在營業中，被告飯店員工在下午九時
      下班離開前，有部分員工前往該第四包廂換裝，而該第四包廂唯一之照明設備
      僅為該工作照明燈，是以被告環亞飯店員工確曾使用該工作照明燈。
    (六)本院八十八年度易字第二０三三號刑事判決並認定：「林美黎固已關閉工作照
      明燈開關，然必未將插頭拔除及關閉電源總開關，因此最後造成工作照明燈短
      路而起火燃燒」（見該判決書第三頁背面第四行至第六行），顯已認定系爭火
      災係因飯店員工使用工作照明燈未將插頭拔除及關閉電源總開關所引起。台北
      市政府消防局八十七年十二月十日北市消調字第八七二三０七００００號函，
      就引起系爭電源線短路之原因雖載明：「本局未發現其他具體事證得以佐證該
      案係因何故引發電源線短路」，惟依上開台北市政府消防局覆函說明欄第二(二)
      、(四)項所示，及消防員楊世傑於前開刑事案件第一審審理時證稱︰「（問︰工
      作燈插頭沒插在插座上，不會有短路現象發生？）是。（問：插座插著，開關
      關掉有無可能發生短路）總開關沒關，插座插著可能有短路發生」等語（見該
      刑案一審卷第一０四頁），足見工作燈長時間插在插座通電，亦為發生短路之
      原因。
    (七)至本院八十七年度訴字第二七六九號民事判決、台北地檢署檢察官八十七年度
      偵字第一一四七四號及八十九年度偵字第九三二三號不起訴處分書，均僅認定
      被告或其法定代理人甲○○就本件火災並無過失，並未認定被告飯店之餐廳員
      工並無過失，至於本院八十九年度訴字第一四０一號民事判決對於火災發生之
      原因，雖與本件有不同之認定，惟該案旨在請求給付工程款，並非針對火災過
      失請求賠償，且該案尚未判決確定，其見解自不足以拘束本件。
    (八)綜上所述，陳國鎮於當日下午五時離開施工現場後，該工作照明燈仍為自由出
      入該餐廳第四包廂換裝之被告環亞飯店員工所使用，致最後造成工作照明燈短
      路而引起系爭火災。故該工作照明燈接頭處發生短路而發生系爭火災之結果與
      人輝公司人員當日下午五時下班時是否拔除工作照明燈插頭之行為間之因果關
      係，已因被告飯店員工事後仍使用該工作照明燈及未拔掉該插頭、關閉電源總
      開關之行為及不行為而切斷。被告辯稱負責裝潢工程之工人蔡明村於另案證稱
      ：「天花板上的燈已拆除，須要照明燈照明」、「而燈要墊東西掛在天花板上
      」，顯見系爭照明燈為現場唯一光源，且須墊東西掛在天花板上才能使用，如
      陳國鎮所證其下班有將照明燈收拾好，則被告公司員工如何在無任何光源之情
      形下找出照明燈並墊東西後將之掛上天花板使用？顯見原告所稱被告公司員工
      於裝潢工人下班後曾使用照明燈乙節，並非實在云云。然現場天花板上的燈雖
      已拆除而需要照明燈照明，惟並非表示除去照明燈後現場即完全漆黑，亦可能
      有自然光線或來自他處之光源，否則蔡明村如何於毫無光源之情況下拔取電源
      線收好？陳國鎮又如何於無其他光源下再去檢查？足見現場並非除照明燈外無
      其他任何光源，則被告辯稱其員工不可能在無任何光源下找出照明燈並墊東西
      後掛上天花板使用，尚非可採。再依前所述，人輝公司人員是否拔除工作照明
      燈插頭之行為間之因果關係，已因被告飯店員工事後仍使用該工作照明燈及未
      拔掉該插頭、關閉電源總開關之行為及不行為而切斷，是被告此部分所辯縱然
      屬實，亦對本件結果不生影響。綜之，系爭火災之發生，係被告飯店之員工於
      當日晚間使用該工作照明燈後，應注意拔掉該插頭及關閉電源總開關，且無不
      能注意之情事，竟疏於注意而未拔掉該插頭及關閉電源總開關，致該工作照明
      燈電線因故短路引起系爭火災，被告飯店員工對於系爭火災之發生應負過失責
      任，則被告之員工係因過失而侵害怡合公司之財產權，依民法第一百八十四條
      第一項之規定，須負損害賠償之責，又餐廳員工受僱於被告飯店，故被告飯店
      依民法第一百八十八條之規定，應與餐廳員工連帶負損害賠償責任。
  五、原告另主張系爭火災發生後，大量之消防水及污渣由樓梯間灌入地下一、二樓
      ，致怡和公司尚在裝潢中之ＩＫＥＡ傢俱賣場因浸水而受有毀損，必須重行加
      以施作，怡和公司衍生額外之裝修費用，更因裝修工程無法如期完成，致原訂
      開幕日期延誤數週之久而受有營業之損失，原告已依保險契約理賠償怡和公司
      保險金二千零一十八萬元（營造綜合險部分二十五萬元，預期利潤損失險部分
      一千九百九十三萬元），依保險法第五十三條第一項前段，自得代位行使怡和
      公司對被告之請求權，業據提出理賠同意書、支票、怡和公司環亞店損益表、
      羅便士保險公證人用印確認計算表、怡和公司日營業額統計表、沂庭工程事務
      有限公司信函、邦達營造設計（香港）有限公司函、元灃工程股份有限公司函
      、怡和公司出具領款收據、管理顧問公司DMSC & Associates於八十七年八月
      一日致怡和公司傳真函、裝潢工程施工進度表、怡和保險經紀人公司傳真、怡
      和公司電子郵件、八十七年度營利事業各業所得額及同業利潤標準為憑，然為
      被告所否認，辯以原告應證明怡和公司所受之損害、該等損害與系爭火災之因
      果關係及原告已給付怡和公司之金額云云。經查，本件原告業已給付怡和公司
      保險金二千零一十八萬元，除有前揭支票及怡和公司領款收據為證外，經本院
      依原告聲請向怡和公司查詢結果，亦經該公司表示已收受原證二十八號三紙收
      據所示款項無誤，有該公司九十年七月三日90怡發字第０七０一號函附卷可稽
      。按被保險人因保險人應負保險責任之損失發生，而對於第三人有損失賠償請
      求權者，保險人得於給付賠償金額後，代位行使被保險人對於第三人之請求權
      ，保險法第五十三條第一項前段著有明文。第按損害賠償祇應填補被害人實際
      損害，保險人代位被害人請求損害賠償時，依保險法第五十三條第一項規定，
      如其損害額超過或等於保險人已給付之賠償金額，固得就其賠償之範圍，代位
      請求賠償，如其損害額小於保險人已給付之賠償金額，則保險人所得代位請求
      者，應祇以該損害額為限（最高法院六十五年台上字第二九０八號判例可資參
      照）。如前所述被告應就怡和公司因系爭火災所受損害負連帶賠償責任，則本
      件次應審酌之爭點在於怡和公司因系爭火災所受損害之內容及金額為何？依民
      法第一百八十四條第一項前段，因故意或過失，不法侵害他人之權利者，負損
      害賠償責任。該條係在保護權利，因權利被侵害而生的經濟上損失或財產上不
      利益，被害人亦得請求損害賠償。經查：
    (一)本件原告主張因被告員工過失所生之系爭火災發生致怡和公司承租地下室百分
      之六十以上面積之積水深達五公分，受損之部分包括天花板、牆面、消防系統
      等，且因積水影響工程之進行，承包商因工程受損向怡和公司請求之追加款原
      為一百四十八萬五千五百八十八元，經協調後承包商願意吸收大部分損失，故
      怡和公司同意扣除自負額後只要求原告給付保險金二十五萬元，業據提出承包
      廠商致怡和公司函及現場照片為證，原告主張受有追加裝潢費用之損害應可採
      信，依民事訴訟法第二百二十二條第一項規定，本院審酌前開各情，認原告主
      張怡和公司就此部分之損害額為二十五萬元尚屬適當，揆諸前揭說明，原告自
      得代位請求被告給付二十五萬元。
    (二)本件原告如因其權利受到侵害而生經濟上之損失，亦得請求損害賠償。被告辯
      稱原告主張之營業利益損失係屬純粹經濟上之損失，尚有不符，並非可採。再
      依民法第二百一十六條第一項規定，損害賠償，除法律另有規定或契約另有訂
      定外，應以填補債權人所受損害及所失利益為限。所謂所失利益，係謂倘無責
      任原因之事實，即能取得此利益，因有此原因事實發生，致無此利益可得。惟
      所失利益並非現實有此具體利益，依同條第二項規定，依通常情形，或依已定
      之計劃、設備或其他特別情事，可得預期之利益，視為所失利益。經查：
      1.原告主張怡和公司因被告員工之侵權行為致ＩＫＥＡ傢俱賣場裝潢工程延誤
        三十二日，造成原訂開幕期日遲延，亦據提出工程管理顧問公司DMSC&Asso-
        ociates於八十七年八月一日致怡和公司傳真函為證，並有怡和公司九十年
        七月三日90怡發字第０七０一號函說明二之(三)表示：「據查明本公司所聘工
        程管理顧問公司DMSC & Associates與承包商沂庭工程事務有限公司簽訂之
        環亞店裝潢合約中，原本約定工程完工日期為八十七年七月二十九日，惟同
        年五月十日之火災事故導致工程進度有所延誤，此乃工程管理顧問公司DMSC
        &Associates提供來函附件二傳真（即前述傳真函）予本公司之所由。另查
        ，本公司ＩＫＥＡ環亞店原訂開幕日期為八十七年七月三十一日，惟因火災
        發生之故，實際開幕日期延至八十七年九月一日。」，堪認怡和公司ＩＫＥ
        Ａ環亞店賣場確因系爭火災造成開幕延誤三十二日。
      2.怡和公司因系爭火災遲延開幕，如依其原已定之計劃，預期可得相當客觀確
        定之營業利益，即顯然受有經濟上之損失。查怡和公司自八十七年九月一日
        開幕至同年十二月三十一日共一百二十一日之總收入為三億五千八百零五萬
        六千元，有原告提出經怡和公司用印之怡和公司環亞店損益表、怡和公司日
        營業額統計表為證，而怡和公司從事外國家具零售業，依財政部八十七年度
        營利事業各業所得額及同業利潤標準，其營業淨利率為百分之二十三，該利
        潤標準為財政部每年就營利事各種同業核定利潤標準作為課徵所得稅之依據
        ，而其核定之利潤標準，係依據各業抽樣調查，以一般同業之收入支出成本
        為憑，並徵詢各同業公會之意見而核定，已涵蓋同業客觀事實、社會經濟情
        況在內，自得為本件認定原告所失利益之依據。是怡和公司在三十二天遲延
        開幕期間所損失之利益應為二千一百七十七萬九千二百七十四元（00000000
        0÷121×32×23%=00000000.05，元以下四捨五入）。原告另主張怡和公司
        就其環亞店每月支付租金一千三百一十三萬四千元，遲延營業仍需繼續支付
        租金而認受有租金支出之損害，惟前揭營利事業各業所得額及同業利潤標準
        之核定已計算收入支出成本，房屋租金屬經營成本自已為該標準所涵括，原
        告主張另計算此部分之損害，尚非有據。
    (三)綜上所述，怡和公司因系爭火災所受損害額為二千二百零二萬九千二百七十四
      元（250000＋00000000=00000000），原告已給付怡和公司之賠償金額為二千
      零保險金共計二千零一十八萬元（營造綜合險部分二十五萬元，預期利潤損失
      險部分一千九百九十三萬元），揆諸前開說明，怡和公司之損害額超過原告已
      給付之賠償金額，原告得就其賠償之範圍，代位請求賠償。第按給付無確定期
      限者，債務人於債權人得請求給付時，經其催告而未為給付，自受催告時起，
      負遲延責任。本件原告曾以存證信函定期七日催告被告為給付，被告於八十九
      年一月二十七日收受催告函，有卷附台北一一八支局第二三六號存證信函暨回
      執足憑，則催告期滿日為八十九年二月三日，被告自八十九年二月四日起即應
      負遲延責任。從而，原告依保險法第五十三條之規定，請求被告給付原告二千
      零一十八萬元及自八十九年二月四日起算之法定遲延利息，洵屬有據，應予准
      許。
  六、又本件事證已臻明確，兩造其餘攻擊防禦方法，於本判決結果不生影響，爰不
      一一論述，併此敘明。
  七、假執行之宣告：
      兩造均陳明願供擔保請准宣告假執行或免為假執行，核均無不合，應予准許，
      爰分別酌定相當之擔保金額宣告之。原告陳明願供擔保，聲請宣告假執行，核
      無不合，爰酌定相當擔保金額准許之。
  八、據上論結：原告之訴為有理由，依民事訴訟法第七十八條、第三百九十條第二
      項、第三百九十二條，判決如主文。
中      華      民      國    九十      年     十一     月    二十一    日
                                        民事第四庭法      官  劉又菁
右為正本係照原本作成
如對本判決上訴，須於判決送達後廿日內向本院提出上訴狀
中      華      民      國    九十      年     十一     月    二十一    日
                                                  法院書記官  黃瓊滿


司法院資訊處製作；財團法人民間司法改革基金會備份。
